臺灣彰化地方法院民事判決　96年度訴字第344號
原　　　告　乙○○
訴訟代理人　吳天富律師
被　　　告　甲○○
　　　　　　　　　　　　號
　　　　　　丙○○
上列當事人間請求塗銷抵押權登記等事件，本院於民國九十六年
五月三十一日言詞辯論終結，茲判決如下：
    主  文
被告甲○○、丙○○就被告丙○○所有坐落彰化縣彰化市○○段
二九九－一０、二九九－五六地號土地及其上建物建號二四一九
號，以彰化縣彰化地政事務所民國九十五年彰資字第一六０六一
０號收件，於九十五年八月十五日登記，登記次序０００三，債
權範圍全部，權利價值新臺幣四百萬元正之抵押權設定行為應予
撤銷。
被告甲○○就前開撤銷部分，應塗銷抵押權設定之登記。
訴訟費用新臺幣肆萬零陸佰元由被告連帶負擔。
    事實及理由
一、本件被告丙○○經合法通知，未於言詞辯論期日到場，核無
    民事訴訟法第三百八十六條所列各款情形，爰依原告之聲請
    ，由其一造辯論而為判決。
二、原告起訴主張：
（一）原告為被告丙○○之債權人，債權額為新臺幣（下同）七
      十六萬元，而被告丙○○於原告催討債務時，揚言：「你
      永遠無取回借款。」云云。尤於原告訴請其返還借款訴訟
      之翌日，即九十五年八月十五日，為脫免債務，將其所有
      坐落彰化縣彰化市○○段二九九－一０、二九九－五六地
　　　號土地及其上建物建號二四一九號，以虛偽不實之債務，
　　　設定抵押權，其權利價值四百萬元予被告甲○○。惟查，
  　　系爭土地及建物已於台新銀行設定第一順位之最高限額二
　    百五十二萬元抵押權，若經拍賣，悉歸台新銀行，且被告
      丙○○亦無其他財產可供清償，從而被告甲○○斷無可能
      再借四百萬元與被告丙○○，並辦理抵押權設定，足見被
      告丙○○意使原告就系爭不動產無法執行求償之情節極明
      。
（二）按債權人之債權，因債務人之行為，致有履行不能或困難
      之情形者，即應認為有損害於債權人之權利，最高法院四
      十五年台上字第一三一六號判例可資參照。又債務人所為
      之無償行為，有害及債權者，債權人得聲請法院撤銷，民
      法第二百四十四條第一項規定甚明，揆諸上判例、法條意
      旨，被告間之無償行為，顯然損害原告之債權，原告爰依
      民法第二百四十四條第一項規定，聲請撤銷被告間所為之
      抵押權設定行為，另原告為保全債權，依同法第二百四十
      二條規定，聲請代位債務人即被告丙○○，請求被告甲○
      ○塗銷上開抵押權登記，回復原狀。
（三）再者，被告間既無債權債務關係，則其行為顯係合謀，意
      圖藉抵押權設定，規避系爭不動產遭受債權人之強制執行
      ，自屬不法侵害原告權利，原告亦得主張依民法第一百八
      十四條第一項及同法第二百十三條第一項回復原狀之規定
      。故聲明如主文所示。
（四）對被告抗辯之陳述：
　１、被告丙○○之妻與被告甲○○是姊妹關係，且被告甲○○
　　　承認其對被告丙○○只有一百二十萬元的債權，何以設定
　　　四百萬之抵押權；對於被告甲○○提出之借據及本票，否
　　　認被告間有借貸關係存在，但對其提出之代償證明部分沒
　　  有意見。
  ２、被告甲○○所提出之借據、本票，無法證明被告間確有債
      權債務四百萬元情事，被告甲○○無法從其存摺帳戶內證
      明有提款或匯款給被告丙○○；至二十二萬元借貸部分，
      借據內明載發生在九十三年五月間，與設定抵押權登記日
      期九十五年八月十五日相距太遠，又台新銀行之代償證明
      係在設定抵押權後之九十五年九月二十日，被告舉出之借
      貸證明，無一能證明其等確有四百萬元之債務，系爭抵押
      權登記，顯為不實。
  ３、又被告甲○○於答辯狀中自承：承辦代書告之一般民間設
      定之金額是借款金額之二、三倍，所以建議設定四百萬元
      ，證明被告間之債務並無四百萬元之多，是被告甲○○所
      提出之九十五年七月二日本票一百萬元、九十四年十月十
      日二百萬元借據、同日簽發之二百萬元、一百萬元本票，
      應係臨訟時所書載，無法為被告間之債務為任何有利之證
      明。
三、被告丙○○未於言詞辯論期日到場，亦未具狀陳述表示意見
    。
四、被告甲○○則以：被告丙○○確實有向伊借款一百二十萬元
    左右，因為被告丙○○簽了三張總共四百萬元的本票給伊，
    所以才會設定四百萬元之抵押權。另有為被告丙○○作保部
    分，而為其代償銀行借款；被告丙○○向其借款，其中車貸
    在九十三年間借的，總共三十二萬元，另外四十萬元在九十
    四年間陸續借的，是從九十四年五月開始到十二月間借的，
    再於九十五年九月間幫被告丙○○償還銀行貸款十二萬元，
    其他的部分沒有借據；九十五年七月二日的本票是之前被告
    丙○○欠伊的，所以才開這張本票給伊，而九十五年八月十
    五日設定抵押四百萬元的錢就是上開被告丙○○欠伊的錢，
    因設定抵押時被告丙○○已找不到人，伊沒有再拿錢給他，
    所以雖設定四百萬元，但被告丙○○只有欠伊一百二十萬元
    左右等語置辯。
五、兩造不爭執事項：
（一）被告丙○○確有積欠原告七十六萬元及其利息。
（二）坐落彰化縣彰化市○○段二九九－一０、二九九－五六地
      號土地及其上建物建號二四一九號，均為被告丙○○所有
      。
（三）上開土地及建物，業以彰化縣彰化地政事務所九十五年彰
      資字第一六０六一０號收件，於九十五年八月十五日登記
      ，登記次序０００三，債權範圍全部，權利價值四百萬元
      正，債權人為被告甲○○，而設定抵押權。
六、兩造爭執事項：
（一）被告丙○○有無積欠被告甲○○一百二十萬元。
（二）被告甲○○得否在上開土地及建物上設定四百萬元之抵押
      權。
七、得心證之理由：
（一）原告主張其為被告丙○○之債權人，債權額為七十六萬元
      ，而坐落彰化縣彰化市○○段二九九－一０、二九九－五
      六地號土地及其上建物建號二四一九號，為被告丙○○所
      有，上開土地及建物並於九十五年八月十五日，為被告甲
      ○○設定四百萬元之抵押權之事實，業據原告提出本院九
      十五年度訴字第六三五號判決書、土地及建物登記謄本等
      件為證，並為到場之被告甲○○所不爭執，此部分之事實
      ，應堪信為真實。
（二）原告另主張被告間並無債權債務關係存在等語，被告甲○
      ○則以被告丙○○積欠其一百二十萬元左右等語置辯。經
      查，被告甲○○業已提出借據、本票及現金卡交易紀錄表
      、國泰世華銀行竹科分行出具之現金卡清償證明書、台新
      銀行出具之代償證明書、台新銀行帳戶還款明細查詢畫面
      等件為證。又原告雖否認被告間有借貸關係，然對被告甲
      ○○提出之上開證物並不爭執是否為真正，且對於代償證
      明書之真正，甚且表示沒意見。又原告並未提出任何證據
      ，以證明被告二人間之債權債務係屬虛偽，則被告甲○○
      抗辯被告丙○○確有積欠被告甲○○一百二十萬元左右，
      尚堪採信，而為真實。
（三）按債務人以其所有之不動產設定抵押權，同時向他人借貸
      款項，其設定抵押權之行為，固屬有償行為，若先有債權
      之存在而於事後為之設定抵押權者，如無對價關係，即屬
      無償行為。倘有害及債權，則債權人自得依民法第二百四
      十四條第一項之規定以撤銷之，最高法院著有五十一年度
      台上字第三五二八號判例。查被告丙○○雖有積欠被告甲
      ○○約一百二十萬元，已如前述，惟被告丙○○積欠被告
      甲○○之上開款項，係在九十三年及九十四年間所欠之借
      款，及於九十五年九月間代償銀行之款項，業據被告甲○
      ○到庭陳稱：被告丙○○向其借款，其中車貸在九十三年
　    間借的，總共三十二萬元，另外四十萬元在九十四年間陸
      續借的，是從九十四年五月開始到十二月間借的，再於九
      十五年九月間幫被告丙○○償還銀行貸款十二萬元，其他
      的部分沒有借據；九十五年七月二日的本票是之前被告丙
      ○○欠伊的，所以才開這張本票給伊，而九十五年八月十
      五日設定抵押四百萬元的錢就是上開被告丙○○欠伊的錢
      ，因設定抵押時被告丙○○已找不到人，伊沒有再拿錢給
      他等語明確。又本件系爭四百萬元抵押權是在九十五年八
      月十五日設定，在設定時被告甲○○並未將設定之四百萬
      元交予被告丙○○，且上開設定金額係被告丙○○之前積
      欠被告甲○○之欠款，已如前述，是依前揭最高法院判例
      觀之，被告甲○○在系爭土地及建物上所設定之抵押權，
      即屬無償行為，自有害及原告之債權，則原告主張依民法
      第二百四十四條第一項之規定以撤銷，自屬有據，應予准
      許。又上開無償行為經撤銷後，被告甲○○設定之抵押權
      ，原告自得代位被告丙○○，請求其予以塗銷。
八、從而，原告依民法第二百四十四條第一項、第二百四十二條
    之法律關係，請求被告甲○○、丙○○應就被告丙○○所有
    坐落彰化縣彰化市○○段二九九－一０、二九九－五六地號
　　土地及其上建物建號二四一九號，以彰化縣彰化地政事務所
  　九十五年彰資字第一六０六一０號收件，於九十五年八月十
    五日登記，登記次序０００三，債權範圍全部，權利價值四
    百萬元正之抵押權設定行為應予撤銷；及被告甲○○就前開
    撤銷部分，應塗銷抵押權之登記，即有理由，應予准許。
九、末按重疊的訴之合併，訴訟標的雖有數項，惟僅有單一之聲
    明，法院應就所主張之數項標的逐一審判，如其中一項請求
    為有理由，即可為原告勝訴之判決，就他項標的無須更為審
    判；法院如就數項標的同時判決，則為法所不許。最高法院
    七十一年度台上字第二三八八號、八十八年度台上字第一一
    二七號、九十年度台上字第一六一０號裁判見解亦同，可資
    參酌。本件原告主張被告間設定之上開抵押權，有損害其債
    權，為有理由，業如上述，則原告以被告等之行為有不法侵
    害原告權利，主張有民法第一百八十四條第一項及同法第二
    百十三條第一項之事由，即無庸再為論述，併此敘明。
十、兩造其餘攻擊或防禦方法及未經援用之證據，經本院斟酌後
    ，認為均不足以影響本判決之結果，自毋庸逐一詳予論駁，
    附此敘明。
據上論結，原告之訴為有理由，依民事訴訟法第三百八十五條第
一項前段、第八十五條第二項，判決如主文。
中　　華　　民　　國　　96　　年　　 6　　月　　14　　日
                  民事第二庭    法　官　陳秋錦
以上正本係照原本作成。
如對判決上訴，應於判決送達後20日內向本院提出上訴狀。
中　　華　　民　　國　　96　　年　　 6　　月　　14　　日
                      　　　    書記官　蘇美苓
